【裁判字號】    88,上易,117
【裁判日期】    890704
【裁判案由】    遷讓房屋
【裁判全文】
臺灣高等法院民事判決  八十八年度上易字第一一七號
    上  訴  人    教育部
    法定代理人    曾志朗
    訴訟代理人    沈美真律師
    複  代理人    葉月雲律師
    被  上訴人    乙○○      .
                  甲○○○    .
    共      同
    訴訟代理人    賴振宗律師
右當事人間請求遷讓房屋事件，上訴人對於中華民國八十八年六月十一日臺灣臺北地
方法院八十八年度訴字第一四四七號第一審判決提起上訴，本院判決如左：
    主    文
原判決關於駁回上訴人後開第二項之訴及該部分假執行之聲請，暨訴訟費用之裁判，
均廢棄。
被上訴人乙○○應將門牌號碼為臺北市○○○路○段五十四巷十八號之房屋遷讓交還
上訴人，並應自民國八十三年五月二十一日起至遷讓交還前開房屋之日止，按月給付
上訴人新臺幣貳萬壹仟貳佰玖拾玖元。
前項交還房屋之履行期間為參年。
其餘上訴駁回。
第一、二審訴訟費用由被上訴人乙○○負擔。
    事    實
甲、上訴人方面：
一、聲明：
  (一)原判決廢棄。
  (二)被上訴人等應將門牌臺北市○○○路○段五十四巷十八號之房屋遷讓交還上訴人
    ，並應自民國八十三年五月二十一日起至遷讓交還前開房屋之日止，按月連帶給
    付上訴人新臺幣（下同）三萬五千四百九十八元。
二、陳述：除與原判決記載相同者外，補稱略以：依事務管理規則，宿舍之配住係由
    各行政機關自行管理，且限於行政機關編制內之正式人員始有權申請。臺灣省國
    語推行委員會、臺灣省立台北圖書館雖隸屬於臺灣省教育廳，但為獨立之機關，
    國語推行委員會之業務於四十八年歸併臺灣省教育廳，系爭房屋亦改由台灣省教
    育廳管理，乙○○係於三十五年由國語推行委員會配住系爭房屋，於四十八年調
    派臺北圖書館，自始非臺灣省教育廳之職員，且已由原機關調往他機關。
乙、被上訴人方面：
一、聲明：駁回上訴。
二、陳述：除與原判決記載相同者外，補稱略以：
  (一)臺北圖書館係直屬臺灣省教育廳，並非上、下隸屬機關，乙○○於臺北圖書館退
    休時，仍屬臺灣省教育廳職員。
  (二)乙○○係受臺灣省政府聘任為國語推行委員會委員，而受配住系爭房屋，非由臺
    灣省教育廳配住。臺灣省教育廳係於五十四年始為系爭房屋之管理機關。嗣國語
    推行委員會委員經裁撤，乙○○又受臺灣省政府任命為臺北圖書館研究員，迄六
    十年一月退休，未曾調離台灣省政府，自有權居住系爭房屋。
  (三)乙○○先後於六十四年九月十七日、六十五年十一月十九日以致函臺灣省教育廳
    ，請求按現狀標售，臺灣省教育廳函轉臺灣省財政廳函復暫不處理，並不否認被
    上訴人居住之合法性。乙○○再於七十二年間申請標售處理系爭房屋，臺灣省教
    育廳於七十四年五月二日回函稱被上訴人之宿舍未列報理，亦未否認被上訴人居
    住之合法性。臺灣省教育廳於七十四年九月十一日來函檢附臺北市區公有眷舍房
    地專案處理實施計劃合法現住人資料調查表，將乙○○列案登記為合法現住人，
    且同意補償乙○○自建部分。嗣管理省有財產之臺灣土地銀行信託部於八十年七
    、八月間函知上訴人及乙○○應支付使用系爭宿舍土地使用補償金，上訴人曾行
    文臺灣土地銀行表示系爭宿舍房地依規定免繳土地使用補償金，足認上訴人自承
    乙○○有權占有系爭房屋。
    理    由
一、本件起訴之原告原為臺灣省政府教育廳，於上訴程序中，臺灣省政府教育廳之組
    織及業務，於八十八年七月一日裁併及移轉由教育部接管，教育部聲明承受訴訟
    而為本件上訴人。又上訴人之法定代理人原為楊朝祥，於八十九年五月二十日變
    更為曾志朗，曾志朗聲明為上訴人之代理人承受訴訟，核無不合。先予敘明。
二、上訴人主張門牌臺北市○○○路○段五十四巷十八號（原重慶南路三段三十巷二
    十七號改編）之房屋 (下稱系爭房屋），為臺灣省政府所有，由上訴人管理，被
    上訴人無正當權源而共同占有系爭房屋，爰依民法第七百六十七條規定，請求被
    上訴人遷讓返還系爭房屋。並依侵權行為法則，請求被上訴人自八十三年五月二
    十一日起至遷讓返還系爭房屋之日止，按月連帶給付上訴人三萬五千四百九十八
    元。被上訴人則以乙○○於三十五年經臺灣省政府任命為省立國語推行委員會委
    員，而配住系爭房屋，於四十八年間調派為臺灣省政府教育廳省立臺北圖書館研
    究員，迄六十年一月退休，未曾調離台灣省政府，有權續住系爭房屋。且乙○○
    先後於六十四年九月十七日、六十五年十一月十九日、七十二年間致函前臺灣省
    教育廳，請求按現狀標售系爭房屋，經前臺灣省教育廳函復系爭房屋未列報處理
    ，或轉臺灣省財政廳函復暫不處理。前臺灣省教育廳並於七十四年九月十一日檢
    附臺北市區公有眷舍房地專案處理實施計劃合法現住人資料調查表，通知乙○○
    填載系爭房屋合法現住人，且同意補償乙○○自建部分。上訴人並行文臺灣土地
    銀行，表示系爭宿舍房地依規定免繳土地使用補償金，顯係同意乙○○及其眷屬
    續住系爭房屋等語置辯。
三、查系爭房屋屬臺灣省政府所有，上訴人為管理機關，現由被上訴人占有中，為兩
    造不爭之事實，且有上訴人提臺建物登記謄本可證，並經原審履勘現場屬實，堪
    信為真實。
四、乙○○辯稱系爭房屋係其於民國三十五年受臺灣省政府任命為國語推行委員會委
    員所配住，嗣乙○○於民國四十八年調派為臺灣省政府教育廳省立台北圖書館研
    究員，迄六十年一月退休，未曾調離台灣省政府，有權續住系爭房屋等語。上訴
    人對於系爭房屋係乙○○於民國三十五年受臺灣省政府任命為國語推行委員會委
    員所配住乙節不爭執，惟主張乙○○於民國四十八年調派為臺灣省政府教育廳省
    立台北圖館研究員，符合七十二年四月廿九日修正前之事務管理規則第二十條暨
    修正後之二百四十九條「調職遷臺宿舍」之規定，被上訴人無續住系爭房屋之權
    利等語。按行政院對於各機關宿舍之管理，於事務管理規則第九篇宿舍管理中有
    詳細之規定，依七十二年四月廿九日修正前之事務管理規則第六條規定：「各機
    關編制內之之正式人員，均得申請配給單身或眷屬宿舍。」第廿條規定：「調職
    或離職人員，應在三個月內遷臺宿舍。」修正後之第二百四十六條規定：「各機
    關宿舍之管理，由事務管理單位負責，其管理方式由各機關自行訂定之。」第二
    百四十九條第一項規定：「各機關編制內人員，得依左列規定借用宿舍。．．．
    」第二項規定：「宿舍借用期間，以借用人任職各該機關期間為限。宿舍借用人
    員調職、離職及退休時，應在三個月內遷臺。」行政院所屬各機關對於眷舍之管
    理，係由各機關自行為之，而非統一由上級主管機關為之，並限於各該機關編制
    內之人員始得配住，要無疑問。故凡由原任職之機關改調至他機關者，不論該二
    機關間有無上、下隸屬關係，均屬調職，而有上開規定之適用。關於任內退休得
    否續住原配住宿舍乙節，行政院七十四年五月十八日臺七十四人政肆字第一四九
    二七號函固明示：「於事務管理規則修正前配住，而於修正後退休之人員，其所
    配住宿舍係修正前規則所定之眷屬宿舍者，亦准予續住至宿舍處理時為止。」但
    此不適用於調離職人員，業經本院另審理八十六年度重上更(一)字第一二五號案件
    時向行政院人事行政局函查，經該局函復：「七十二年四月廿九日修正前之事務
    管理規則第二十條暨修正後之二百四十九條均規定，宿舍借用人員調職、離職時
    ，應在三個月內遷臺所借用之宿舍，至行政院民國七十四年五月十八日臺七十四
    人政肆字第一四九二七號函．．．並不適用於調離職人員。是公務人員配住『眷
    屬宿舍』，如調離至其他機關，即應依規定在三個月內遷臺宿舍，並無得續住宿
    舍之規定」 (本院卷第一０九至一一０頁）明確。查本件臺灣省政府國語推行委
    員會與省立台北圖書館均隸屬於當時之臺灣省政府教育廳轄下之獨立機關，有臺
    灣教育發展史料彙編教育行政篇中有關省教育廳及所屬機關組織變遷資料（本院
    卷第一一五至一二六頁）可稽，但此二機關均有其獨立之編制與預算，乙○○由
    國語推行委員會調至省立台北圖書館，依上開說明，即屬調職，於調職後即無續
    住系爭房屋之權利。
五、乙○○又辯稱其先後多次致函臺灣省教育廳，請求按現狀標售系爭房屋，前臺灣
    省教育廳或函復系爭房屋未列報處理，或轉臺灣省財政廳函復暫不處理；前臺灣
    省教育廳通知乙○○填載系爭房屋現住人資料，同意補償乙○○自建部分；上訴
    人曾向臺灣土地銀行表示系爭宿舍房地依規定免繳土地使用補償金，顯係承認並
    同意乙○○有權使用系爭房屋等語。按前臺灣省教育廳或函復系爭房屋未列報處
    理，或轉臺灣省財政廳函復暫不處理，僅係對於乙○○函詢得否按現狀標售系爭
    房屋之答覆，並未對於乙○○之使用系爭房屋為許諾。前臺灣省教育廳通知乙○
    ○填載系爭房屋現住人資料，同意補償乙○○自建部分，僅係對於系爭房屋現住
    情形之調查，及對增建房屋之處理。向臺灣土地銀行表示系爭宿舍房地依規定免
    繳土地使用補償金，僅係對於系爭房屋使用現況之說明。均難認係同意乙○○繼
    續使用系爭房屋。被上訴人上開所辯，不足採信。乙○○係無權占有系爭房屋，
    應可採信。上訴人本於所有權，依民法第七百六十七條規定，請求乙○○遷讓返
    還系爭房屋，即非無據。
六、乙○○既無權占有系爭房屋，對於上訴人自屬侵權行為，並使上訴人受有相當於
    租金之損害。上訴人依侵權行為法則請求乙○○賠償相當於租金額之損害，亦非
    無據。關於其金額，查系爭房屋為一層木造建物，面積七五．一一平方公尺，房
    屋課稅現值為四萬六千一百元，其基地之申報地價為每平方公尺五萬六千一百元
    ，房地總價為四百二十五萬九千七百七十一元 (56,100x75.11+46,100=4,259,71
    7 ) 。審酌系爭房屋屋齡已逾五十五年，位於重慶南路及泉州街間巷內，附近有
    建國中學、國語實小及螢橋國小等學校，交通便利、生活機能良好（見原審勘驗
    筆錄）等情狀，其房屋租金以房地總價年息百分之六計算為適當，則上訴人每月
    相當於租金之損害額為二萬一千二百九十九元(4,259,717x6%/12=21,299)。
七、從而上訴人本於所有權，依民法第七百六十七條規定，請求乙○○遷讓返還系爭
    房屋，並依侵權行為法則，請求乙○○自八十三年五月二十一日起至遷讓交還房
    屋之日止，按月給付上訴人二萬一千二百九十九元，應予准許。原審就此部分為
    上訴人敗訴之判決，容有未洽。上訴意旨指摘此部分原判決不當，求予廢棄改判
    ，為有理由。復按民事訴訟法第三百九十六條第一項規定，給付非長期間不能履
    行者，法院得定相當之履行期間，查乙○○生於民國前五年，自民國三十四年配
    住系爭房屋，長達五十五年生活於此，以其現今九十四歲之高齡，驟然遷居，一
    時恐難適應，堪認非較長期間不能履行，爰定履行期間三年，以資兼顧。上訴人
    超過上開損害金之請求，不應准許。原審就此部分為上訴人敗訴之判決，並無違
    誤，應予維持。上訴意旨指摘此部分原判決不當，求予廢棄改判，為無理由。
八、又被上訴人甲○○○為乙○○之妻，有戶籍謄本在卷可稽。其基於共同生活關係
    ，隨同乙○○居住於系爭房屋內，顯非以自己占有之意思占有系爭房屋，應屬乙
    ○○之占有輔助人，上訴人一併請求其遷讓交還系爭房屋及依侵權行為法則請求
    賠償金，顯非正當。上訴人本於所有權請求甲○○○遷讓返還系爭房屋及依侵權
    行為法則請求賠償金部分，均不應准許。原審就此部分為上訴人敗訴之判決，並
    無違誤，應予維持。上訴意旨指摘此部分原判決不當，求予廢棄改判，為無理由
    。
據上論結，本件上訴為一部有理由，一部無理由，依民事訴訟法第四百四十九條第一
項、第四百五十條、第三百九十六條第一項、第七十九條但書，判決如主文。
中      華      民      國    八十九    年      七      月      四      日
                                民事第十四庭
                                    審判長法  官  張  劍  男
                                          法  官  蘇  芹  英
                                          法  官  陳  筱  珮
右正本係照原本作成。
不得上訴。
中      華      民      國    八十九    年      七      月      七      日
                                          書記官  紀  昭  秀


司法院資訊處製作；財團法人民間司法改革基金會備份。
